臺灣彰化地方法院民事判決　　　96年度訴字第406號
原　　　告　乙○○
被　　　告　臺中商業銀行股份有限公司
法定代理人　丁○○
訴訟代理人　丙○○
被　　　告　甲○○
上列當事人間請求塗銷抵押權設定登記事件，本院於民國96年6
月26日言詞辯論終結，判決如下：
    主  文
被告臺中商業銀行股份有限公司應將原告所有坐落彰化縣溪州鄉
○○段四四九之二地號土地，以彰化縣北斗地政事務所民國九十
二年北登資字第○五七九七○號收件，於九十二年八月二十九日
設定登記之權利價值新臺幣壹佰捌拾萬元本金最高限額抵押權予
以塗銷。
原告其餘之訴駁回。
訴訟費用新臺幣壹萬捌仟貳佰玖拾肆元由被告臺中商業銀行股份
有限公司負擔，餘由原告負擔。
    事實及理由
一按訴狀送達後，原告不得將原訴變更或追加他訴，但擴張或減
  縮應受判決事項之聲明者，不在此限，民事訴訟法第255條第1
  項第3款定有明文。本件原告於起訴狀聲明願供擔保請准宣告
  假執行（本院卷第4頁），繼於本院審理中表明刪除該項聲明
  （本院卷第57頁反面），此係減縮應受判決事項之聲明，核與
  前開條文規定相符，應予准許。
二原告聲明：被告臺中商業銀行股份有限公司（下稱臺中商銀）
  應將原告所有坐落彰化縣溪州鄉○○段449之2地號土地（下稱
  系爭土地），以彰化縣北斗地政事務所民國92年北登資字第
  057970號收件，於92年8月29日設定登記之權利價值新臺幣（
  下同）180萬元本金最高限額抵押權予以塗銷；被告甲○○應
  將系爭土地，以上開地政事務所95年北登資字第068040號收件
  ，於95年10月18日設定登記之權利價值200萬元抵押權予以塗
  銷。陳述：系爭土地係依95年10月25日臺灣高等法院臺中分院
  95年度上易字第282號分割共有物事件確定判決，分割自同段
  449地號土地，而同段449地號土地於判決確定前本為訴外人胡
  炳能、陳湘妍（原名陳阿炎）、胡松村共有，所有權應有部分
  各1/3，並於92年8月29日由彼等以權利範圍2/3為被告臺中商
  銀設定登記前揭本金最高限額抵押權，原告於94年8月10日因
  拍賣取得胡松村之所有權應有部分後，胡炳能、陳湘妍復於95
  年10月18日以權利範圍2/3為被告甲○○設定登記前揭普通抵
  押權。惟原告並未積欠被告分文，被告之抵押權於設定登記時
  亦未通知原告，又被告臺中商銀曾於96年3月8日出具同意書，
  同意其抵押權轉載至分割後由胡炳能、陳湘妍各自取得之同段
  449、449之3地號土地，僅因內容有誤，原告向地政事務所申
  請塗銷始遭駁回。是上述分割共有物事件判決確定後，該等抵
  押權於辦理分割登記時均不應轉載於系爭土地，為此本於所有
  權之作用，請求被告塗銷登記。
三被告聲明：原告之訴駁回。陳述：被告之抵押權於設定登記時
  ，並無通知原告之必要。基於抵押權不可分性原則，在抵押權
  擔保之債權未受清償前，被告均無塗銷登記之義務。被告臺中
  商銀雖曾出具原告所提之同意書，惟此與被告甲○○無關。
四原告主張系爭土地所有權異動及抵押權設定之事實，業據其提
  出土地登記謄本、異動索引為證（本院卷第7至11頁），並由
  本院依職權調取前開分割共有物事件卷宗所附分割前土地登記
  謄本與歷審判決提示辯論（本院卷第44至53頁、第57頁反面）
  ，且為被告所不爭（本院卷第57頁反面），堪信為真。又原告
  主張被告臺中商銀曾出具同意書，同意其抵押權轉載至分割後
  由胡炳能、陳湘妍各自取得之土地之事實，已據其提出同意書
  為證（本院卷第59頁），且為被告臺中商銀所不爭（本院卷第
  58頁正面），應係實在。原告主張與被告間並無債務，被告之
  抵押權於設定登記時未通知原告，且抵押權於辦理分割登記時
  不得轉載於系爭土地，被告自應分別為抵押權塗銷登記；被告
  則以無義務為塗銷登記置辯。是本件主要爭點在於：
  (一)被告之抵押權於設定登記時，是否負有通知原告之義務。
  (二)前開分割共有物事件判決確定後，於辦理分割登記時，被告
    之抵押權得否按原應有部分轉載於分割後各宗土地之上。
  (三)原告得否依被告臺中商銀嗣後出具之同意書，請求其為抵押
    權塗銷登記。
五按各共有人，得自由處分其應有部分；共有物之處分、變更、
  及設定負擔，應得共有人全體之同意，民法第819條定有明文
  。又除基於公同關係而共有者另有規定外，如共有物為不動產
  ，各共有人本於民法第819條第1項規定，既得自由處分其應有
  部分，則遇有不移轉占有而供擔保之必要時，自得就其應有部
  分設定抵押權；至於同條第2項規定，係指共有人以共有物為
  處分、變更、或設定負擔之標的，並非就各共有人之應有部分
  而言，亦有司法院大法官會議釋字第141號解釋可參。系爭土
  地分割自同段449地號土地以前，本為胡炳能、陳湘妍、胡松
  村共有，嗣於94年8月10日由原告拍賣取得胡松村就之所有權
  應有部分，則胡炳能、陳湘妍、胡松村於92年8月29日為被告
  臺中商銀設定登記之本金最高限額抵押權，及胡炳能、陳湘妍
  於95年10月18日為被告甲○○設定登記之普通抵押權，均係於
  95年10月25日分割共有物事件判決確定前為之，依前開說明，
  皆無庸得原告之同意。原告主張被告為抵押權設定登記前，負
  有通知原告之義務云云，自屬無據。
六按抵押之不動產，如經分割或讓與其一部，或擔保一債權之數
  不動產而以其一讓與他人者，其抵押權不因此而受影響；分別
  共有土地，部分共有人就應有部分設定抵押權者，於辦理共有
  物分割登記時，該抵押權按原應有部分轉載於分割後各宗土地
  之上，但經先徵得抵押權人同意者，該抵押權僅轉載於原設定
  人分割後取得之土地上，民法第868條及主管機關依土地法第
  37條第2項規定授權訂定之土地登記規則第107條分別定有明文
  。上開規定係基於抵押權之不可性，避免抵押權人之權利遭受
  事後不可預期之分割、轉讓而受影響，與債務人以外之其他共
  有人對抵押權人債務存否無關。前揭本金最高限額抵押權、普
  通抵押權，既均係於95年10月25日分割共有物事件判決確定前
  為設定登記，依上開規定，自不受該確定判決之影響，於辦理
  共有物分割登記時，仍按原應有部分轉載於原告分得之系爭土
  地之上，且與兩造間債務存否無關。原告主張該等抵押權不應
  轉載於系爭土地之上，亦非可取。
七按所有人對於妨害其所有權者，得請求除去之，民法第767條
  中段定有明文。依前所述，前開抵押權於辦理共有物分割登記
  時，雖仍應按原應有部分轉載於原告分得之系爭土地之上，惟
  被告臺中商銀於分割登記後，既出具同意書，記載「茲因陳阿
  炎、胡炳能、胡松村所有座落彰化縣溪州鄉○○段地號449一
  筆土地，曾向本行辦理設定抵押權（民國92年收件北登資字第
  057970號）在案。今因判決共有物分割，本行同意上述抵押權
  轉載至分割後陳阿炎、胡炳能取得之同段地號449、449-3等二
  筆土地上，且抵押權權利範圍為全部，特立此同意書為憑」等
  語，解釋其文義，即係同意將該轉載於系爭土地之本金最高限
  額抵押權予以塗銷，則依上開規定，被告臺中商銀自應為前揭
  抵押權之塗銷登記，原告此部分之請求，應屬可採。
八綜上所述，被告臺中商銀既已出具同意書，得認其同意為抵押
  權之塗銷登記，從而原告依據所有權之作用，請求其為抵押權
  之塗銷登記，為有理由，應予准許。至被告甲○○部分，其抵
  押權既應轉載於系爭土地之上，則原告本於所有權之作用，請
  求其為抵押權之塗銷登記，為無理由，應予駁回。
九本件判決事證已臻明確，兩造其餘主張及舉證，核與判決結果
  無影響，不另論述。
據上論結，本件原告之訴為一部有理由，一部無理由，依民事訴
訟法第79條判決如主文。
中　　華　　民　　國　　96　　年　　6 　　月　　29　　日
                  民事第二庭    法　官　廖政勝
以上正本係照原本作成。
如對判決上訴，應於判決送達後20日內向本院提出上訴狀。
                      　　　    書記官　楊年雄
中　　華　　民　　國　　96　　年　　6 　　月　　29　　日
